【裁判字號】    97,易,752
【裁判日期】    970711
【裁判案由】    偽造文書等
【裁判全文】
臺灣臺中地方法院刑事判決               97年度易字第752號
公  訴  人  臺灣臺中地方法院檢察署檢察官
被      告  乙○○
            戊○○
上  一  人
選任辯護人  黃興木律師
上列被告等因偽造文書等案件，經檢察官提起公訴（九十六年度
偵續字第二七六號），本院判決如下：
    主    文
乙○○共同行使明知為不實之事項，而使公務員登載於職務上所
掌之公文書，足以生損害於公眾及他人，處有期徒刑伍月，如易
科罰金，以新臺幣壹仟元折算壹日。
戊○○共同行使明知為不實之事項，而使公務員登載於職務上所
掌之公文書，足以生損害於公眾及他人，處有期徒刑伍月，如易
科罰金，以新臺幣壹仟元折算壹日。
乙○○、戊○○其餘被訴部分無罪。
    犯罪事實
一、緣乙○○之父丙○○將坐落臺中市○區○○段一○二五地號
    之土地（權利範圍全部）、坐落臺中市○區○○段第一五七
    建號即門牌號碼臺中市○○街二一二號之房屋（權利範圍全
    部）、坐落臺中市○區○○段一五五之一○地號之土地（權
    利範圍百分之九十五）、坐落臺中市○區○○段一五五之六
    二地號之土地（權利範圍百分之二），及坐落臺中市○區○○段五二五二、五二五三、五二五四建號即門牌號碼臺中市
    西區○○○路○段一三一號三、四、五樓併共同使用部份臺
    中市○區○○段五二五五建號之房屋（權利範圍各七分之一
    ）贈與予乙○○，惟乙○○尚須負擔扶養其父丙○○之義務
    。嗣乙○○因未履行扶養其父丙○○之義務，經丙○○向本
    院民事庭提起請求所有權移轉登記事件，為本院於民國九十
    四年三月二十九日以九十三年度重訴字第三六八號判決，撤
    銷前述附負擔之贈與契約，乙○○並應將上揭房、地所有權
    移轉登記予丙○○。詎乙○○唯恐上揭房、地所有權將來會
    受丙○○強制移轉登記，心有不甘，夥同友人戊○○，共同
    基於行使使公務員登載不實事項於公文書之犯意聯絡，明知
    渠等間並無新臺幣（下同）一千一百萬元之金錢債權關係存
    在，竟於九十四年四月四日，至臺中市中山地政事務所申請
    辦理以上揭房、地為擔保，並以乙○○為債務人，為債權人
    戊○○設定擔保債權額為一千一百萬元之抵押權登記，致使
    無實質審查權限之該所承辦公務員，於同年月八日，將該不
    實之事項登載於職務上所掌管之土地登記簿之公文書上，足
    以生損害於地政機關對於土地登記、管理之正確性與乙○○
    之債權人丙○○；復於九十五年五月十日，推由戊○○具狀
    向本院民事庭提出聲請拍賣上開房、地，並於聲請狀中提出
    臺中市○區○○段五二五二建號建物登記第一類謄本、臺中
    市○區○○段五二五三建號建物登記第一類謄本、臺中市○
    區○○段五二五四建號建物登記第一類謄本、臺中市○區○○段一五五－六二地號土地登記第一類謄本、臺中市○區○○段一五五－一○地號土地登記第一類謄本、臺中市○區○○段一五七建號建物登記第一類謄本、臺中市○區○○段一
    ○二五地號土地登記第一類謄本、臺中市中山地政事務所他
    項權利證明書影本等使公務員登載不實之公文書而行使之；
    再於九十六年六月二十九日，推由戊○○具狀向本院執行處
    提出聲請強制執行上開房、地，並於聲請狀中提出前開土地
    及建物登記謄本及他項權利證明書等使公務員登載不實之公
    文書而行使之。迨前述所有權移轉登記案件迭經乙○○上訴
    後，經最高法院於九十五年四月二十一日以九十五年度台上
    字第八○二號判決駁回上訴而維持原判決定讞，惟丙○○欲
    辦理移轉上開房、地之所有權移轉登記時，發現上開房、地
    均已設定一千一百萬之抵押權予戊○○，致上開房、地價值
    大損，始對乙○○、戊○○提出告訴。
二、案經丙○○訴由臺灣臺中地方法院檢察署檢察官偵查起訴。
    理    由
壹、有罪部分：
一、按詰問權係指訴訟上當事人有在審判庭輪流盤問證人，以求
    發現真實，辨明供述證據真偽之權利，其於現行刑事訴訟制
    度之設計，以刑事訴訟法第一百六十六條以下規定之交互詰
    問為實踐，屬於人證調查證據程序之一環；與證據能力係指
    符合法律所規定之證據適格，而得成為證明犯罪事實存在與
    否之證據適格，性質上並非相同。偵查中檢察官為蒐集被告
    犯罪證據，訊問證人旨在確認被告嫌疑之有無及內容，與審
    判期日透過當事人之攻防，調查證人以認定事實之性質及目
    的有別。偵查中訊問證人，法無明文必須傳喚被告使之得以
    在場；刑事訴訟法第二百四十八條第一項前段雖規定「如被
    告在場者，被告得親自詰問」，事實上亦難期被告有於偵查
    中行使詰問權之機會。此項未經被告詰問之被告以外之人於
    偵查中向檢察官所為之陳述，依刑事訴訟法第一百五十九條
    之一第二項之規定，原則上屬於法律規定為有證據能力之傳
    聞證據，於例外顯有不可信之情況，始否定其得為證據。是
    得為證據之被告以外之人於偵查中向檢察官所為之陳述，因
    其陳述未經被告詰問，應認屬於未經合法調查之證據，非為
    無證據能力，而禁止證據之使用。此項詰問權之欠缺，非不
    得於審判中由被告行使以補正，而完足為經合法調查之證據
    （最高法院九十七年度台上字第三五六號判決意旨參照）。
    是證人丁○○、甲○○於偵查中之證詞，雖未經被告乙○○
    、戊○○之詰問，然被告二人於審判中已經對上開二位證人
    當庭及先前之陳述進行詰問，已賦予被告二人對上開二位證
    人詰問之機會，則上開二位證人於偵查中之陳述即屬完足調
    查之證據，而得作為本院判斷之依據。
二、訊據被告乙○○、戊○○固坦承有於前開時、地，對上開房
    、地，以被告乙○○為債務人，為被告戊○○設定擔保債權
    額為一千一百萬元之抵押權登記等情不諱，惟均矢口否認有
    何偽造文書犯行，被告乙○○辯稱：伊妻子丁○○設立金東
    沅貿易股份有限公司（下稱金東沅公司），因為被告戊○○
    與丁○○有生意上往來，所以伊將名下的上開房、地設定抵
    押權，擔保丁○○所開設的金東沅公司對被告戊○○所開設
    優立寶石實業有限公司（下稱優立公司）的一千一百萬債務
    云云；被告戊○○則辯稱：丁○○從九十一年開始跟伊有生
    意往來，伊產品讓她開設珠寶店，當時有開本票抵押，後來
    貨品慢慢累積，到最後有一千一百萬元之債務，就以一千一
    百萬元設定抵押，這一千一百多萬元包括丁○○向伊拿的貨
    及欠伊的貨款云云。然查：
  (一)依被告二人前揭辯詞，此一千一百萬元抵押權應存在於優立
    公司與金東沅公司之間，惟依卷內被告二人所書立之設立抵
    押權合約書（參見偵查卷(一)第四三頁），契約當事人一造為
    優立公司，另一造為丁○○，並由被告乙○○提供上開房、
    地抵押，已與被告二人所述之當事人不符；且被告二人將上
    開房、地設定抵押權之抵押權人竟為被告戊○○個人，並非
    優立公司，又與前揭合約書內容不符。對此，被告戊○○雖
    辯稱：優立公司係伊獨資公司云云，然法人與自然人為不同
    之人格，不得相提並論，就法律上而言，該抵押權所擔保債
    權之當事人，與被告二人主張債權法律關係之當事人相異，
    是該抵押權所擔保之債權與被告二人所主張已非同一，將來
    若有債務不履行情事，易生紛端。被告二人為具有一定社會
    經驗之成年人，對此當有所預見，且對於高達一千一百萬元
    抵押權之設定，理應慎重行事，惟被告二人竟如此草率設定
    ，致在法律上效果上產生極大落差，則該抵押權是否真正，
    已非無疑。
  (二)被告戊○○於偵查中先辯稱：優立公司與金東沅公司是買賣
    珠寶關係，金東沅公司在開幕時伊提供八百萬元價值的珠寶
    ，丁○○有賣才來結帳云云（參見偵查卷(一)第八九頁），證
    人丁○○於偵查中證稱：伊開店時，被告戊○○提供五十四
    件珠寶，共計八百多萬元，因為鑽戒比較高檔沒有賣出，就
    此五十四件珠寶遞次換貨，換成比較好賣之低檔貨云云（上
    卷第九五頁），依被告戊○○、證人丁○○此部分所述，優
    立公司與金東沅公司間係成立寄賣關係，珠寶仍為優立公司
    所有，惟珠寶總價格因可退貨或換貨，故非固定，若要擔保
    此部分債權，應以設立最高限額抵押為妥，惟被告戊○○及
    證人丁○○竟稱於九十一年一月二十五日金東沅公司開幕起
    ，僅以一紙八百萬元本票做為擔保，在這段期間無視珠寶數
    量、價格之浮動，在九十四年二月十四日才簽立合約書約定
    以被告乙○○所有之上開房、地設立最高限額抵押，實與交
    易常情不符，蓋依被告戊○○、證人丁○○此部分所述之交
    易模式，為維護雙方權益，在交易之初即應有設定最高限額
    抵押之必要，以因應浮動之債務模式。被告戊○○竟未在雙
    方交易之初即要求以最高限額抵押來擔保，卻在本院九十四
    年三月二十九日九十三年度重訴字第三六八號判決被告乙○○敗訴後，才於九十四年四月八日在上開房、地設定前述一
    千一百萬普通抵押權，又在該案訴訟九十五年四月二十一日
    最高法院判決被告乙○○敗訴確定後，於九十五年五月十日
    聲請拍賣抵押物，其對上開房、地主張權益時點，均在被告
    乙○○受不利判決之後幾日內，實非巧合，時機即屬可議。
  (三)被告乙○○最初於偵查中對為何要以其不動產設定抵押權予
    被告戊○○乙節辯稱：丁○○在設定抵押前一、二個月，跟
    伊說因為公司剛設立，所以向伊提議將伊名下之財產設立抵
    押云云（參見偵查卷(一)第八七頁），然與被告戊○○於偵查
    中辯稱：因為金東沅公司開幕時，伊提供八百萬價值的珠寶
    ，有開八百萬本票給伊，再加上後來陸續進貨，後來在九十
    四年四月間，作設定抵押之擔保云云（同上卷第八九頁），
    及證人丁○○於偵查中證稱：金東沅公司於九十一年間開始
    向優立公司進貨，剛開始進八百萬元珠寶，於九十四年四月
    設定抵押，因為九十三年起官司在身，比較沒有心去經營，
    怕會沒有辦法按時給被告戊○○錢云云（同上卷第八八頁）
    ，不相符合；且金東沅公司於九十一年一月二十五日設立，
    有臺中市政府營利事業登記證影本一紙（同上卷第三四頁）
    在卷可憑，有何剛設立不久要設立抵押之情？被告乙○○與
    被告戊○○、證人丁○○於偵查初始即對設立抵押之原因有
    所齟齬，足見被告二人所設立之前揭抵押權實屬虛偽。
  (四)被告乙○○於本院審理時辯稱：金東沅公司非伊經營，因為
    夫妻財產公共，所以提供伊的資產給伊太太丁○○設定抵押
    云云（參見本院卷第一七○頁背面），然縱被告乙○○願意
    以其資產替其妻丁○○債務設定抵押，亦應審慎評估其與證
    人丁○○之經濟狀況來決定設定抵押金額多寡。查證人丁○○於本院審理時證稱：伊經營珠寶行，有時有做，有時沒做
    ，有時還不夠開銷等語（參見本院卷第九九頁），則證人丁○○經營之金東沅公司營業狀況既然不佳，大可選擇將珠寶
    退還，或減少珠寶存貨，以減輕債務，且上開房、地在當時
    是供證人丁○○及被告乙○○一家居住安身立命之所，亦是
    金東沅公司之營業處所，衡情更應慎重評估設定抵押權之風
    險，豈會有捨還珠寶一途而不為，而隨意設定高達一千一百
    萬元抵押權之理？況被告乙○○自承其當時在盟倡精機有限
    公司擔任技師，月薪只有三萬多元，以此經濟能力，竟願意
    以其房、地替其妻設定高達一千一百萬元之抵押權，毫不考
    慮將來是否有還款能力，顯逾常理，益見該抵押權為通謀虛
    偽設定。
  (五)被告戊○○於偵續程序中對金東沅公司與優立公司交易關係
    改辯稱：交給丁○○之珠寶有買斷，但可以退貨或換貨，貨
    在她處就是她的，退貨給伊就是伊的云云（參見偵續卷第二
    五一頁），惟證人丁○○卻證稱：都是有賣出後再算錢，沒
    有買斷云云（同上卷第二五三頁），則金東沅公司與優立公
    司間若存在一千一百萬元債務，被告戊○○與證人丁○○對
    金東沅公司與優立公司交易關係之認知有此巨大差異，卻未
    見雙方有爭訟之跡象，已為可疑；又被告戊○○於本院審理
    時辯稱：伊有經過無數次協商、催討珠寶，拍賣抵押物是最
    後不得已手段云云（參見本院卷第一七二頁）。惟倘如被告
    戊○○所供述證人丁○○拒不返還珠寶，惟自本件提出告訴
    至今為時已久，被告乙○○、證人丁○○亦已多次到庭，甚
    且尚將渠等所謂賣斷或寄賣之之珠寶攜帶到偵查庭，竟未見
    被告戊○○對有對被告乙○○、證人丁○○有何追索珠寶之
    舉止，或提出民、刑事法律追究，反而於告訴人丙○○之上
    開民事訴訟勝訴確定後，逕就上揭有爭議之不動產聲請拍賣
    抵押物，被告乙○○、證人丁○○對此竟也無動於衷，處處
    配合，雙方未見有何絲毫爭執跡象，實在有違常理。被告戊○○又稱：伊希望和平解決，把珠寶及欠款還給伊就可以，
    伊不想走訴訟程序，聲請拍賣抵押物不用出面，可以保障伊
    債權云云（參見本院卷第一七二頁），然在證人丁○○坦承
    寄賣關係且已結算之情形下，被告戊○○對證人丁○○提出
    返還珠寶之訴訟必可勝訴，即可取回寄放在證人丁○○處價
    值八百多萬元之珠寶，此理甚明，未具高深法律常識之人亦
    可預見，竟捨此不為，卻去聲請與其他債務人參與分配，僅
    得三百八十一萬五千一百八十六元（參見偵續卷第二九頁）
    ，不足又聲請拍賣抵押物，反身陷在告訴人丙○○另一子施
    宗明對其提出之塗銷抵押權訴訟中，多所爭訟，導致三方法
    律關係膠結難解，實與被告戊○○前揭辯稱要和平解決云云
    ，不甚相符；被告戊○○自稱具有政治學博士學位，則其智
    識能力應高於常人，竟不對證人丁○○、被告乙○○請求返
    還珠寶，卻執意對有爭議之上開房、地聲請拍賣，更見雙方
    並無債務關係存在，其與被告乙○○合意虛設抵押權，欲拍
    賣上開房、地，以彌補被告乙○○因前述訴訟敗訴，上開房
    、地遭移轉登記所成之損失，方有此舉。
  (六)另優立公司與金東沅公司間貨品買賣應須開立統一發票，然
    被告二人迄今未能提出二公司間交易之統一發票，以釋此疑
    ，且經臺灣臺中地方法院檢察署檢察官向財政部臺灣省中區
    國稅局民權稽徵所、財政部臺北市國稅局松山分局調取金東
    沅公司、寶巧利公司及優立公司自九十一年起至今所開立之
    統一發票明細，被告戊○○所經營之寶巧利公司及優立公司
    於該期間內，並無開立任何統一發票予金東沅公司，且金東
    沅公司九十一年度開立發票金額合計為七萬六千五百元，九
    十二年度開立發票金額合計為二十五萬一千五百四十八元，
    九十三年度開立發票金額合計二十六萬七千七百二十元，九
    十四年度開立發票金額合計為四十七萬八千一百六十五元，
    交易金額甚少，實未見金東沅公司有達到必須進貨八百萬元
    至一千一百萬元珠寶之營業規模，此有財政部臺北市國稅局
    松山分局九十七年一月十八日財北國稅松山營業字第○九七
    ○二○○○五一號函附進銷交易對象彙加明細查詢資料、進
    銷項憑證明細資料表、營業人使用二聯式統一發票明表計八
    十二紙，及財政部臺灣省中區國稅局民權稽徵所九十六年九
    月十九日中區國稅民權三字第○九六○○四○八三八號函附
    金東沅公司九十一年至九十六年六月止進銷項憑證明細資料
    表計十九紙在卷可憑，是被告二人所辯稱金東沅公司與優立
    公司間有一千一百萬元債務，亦顯難採信。被告戊○○辯護
    人雖為被告戊○○辯護稱：兩公司間因採寄售或稱代售制即
    「出售後才付款」，故當時金東沅公司暨其負責人丁○○沒
    有也毌須給付優立公司任何款項，當然優立公司亦毌須開立
    統一發票予金東沅公司云云，姑不論被告戊○○辯護人此時
    所主張之寄售或代售與被告戊○○在偵續程序中所稱之「買
    斷」制不同，縱兩公司間交易是寄售或代售制，依證人丁○○於本院審理時證稱：賣出珠寶後，只要給付優立公司規定
    價格即可等語（參見本院卷第九八頁背面），而被告戊○○
    提出之銷貨單上亦有多筆珠寶寫「售」之字樣（參見本院卷
    第五七至六七頁），代表金東沅公司銷售該筆珠寶，則金東
    沅公司亦應給付該筆珠寶規定價格（底價）予優立公司，優
    立公司收受貨款豈有不開立發票之情事，被告戊○○辯護人
    前揭陳詞實非可採。
  (七)被告戊○○提出之銷貨單（參見本院卷第五七至六七頁），
    其中編號１１４６銷貨單（同上卷第五二頁）第十五、十六
    、十八筆珠寶記載「售」，編號１１４７銷貨單第二十二、
    二十九、三十四、三十六筆珠寶記載「售」，編號１１４８
    銷貨單第三十九、四十六、四十九、五十、五十四、六十筆
    珠寶記載「售」，代表金東沅公司已售出各該筆珠寶，惟編
    號６５２銷貨單卻記載於九十二年十月十五日將上開各筆珠
    寶列入退還優立公司之款項，前後不一。被告戊○○辯護人
    對此陳稱：「售」即已售出並已付款，與「退」即「退貨」
    ，均代表優立公司就此品項珠寶對金東沅公司債權已消滅，
    須在欠款中扣除，才在編號６５２銷貨單上便宜行事不予細
    分均載「退」，但在編號５４５銷貨單即有標示「售十退＃
    ６５２…」，此或有標示不嚴謹問題，但並未偏離事實云云
    。然「售出」與「退貨」在交易上是截然不同之兩種狀況，
    何能一蓋而論，且為釐清雙方責任，「售出」與「退貨」豈
    能混為一談，上開銷貨單是否與事實相符，即非無疑。又被
    告戊○○提出之銷貨單有多筆珠寶銷售記錄，然被告二人迄
    今未能提出相關之統一發票或支付紀錄以實其說，自不得徒
    憑被告戊○○及證人丁○○二人所私下製作之銷貨單而認金
    東沅公司確實積欠優立公司一千一百萬元債務。
  (八)又前揭合約書約定雙方設定抵押權種類為最高限額抵押權，
    惟上開房、地實際設定種類則為普通抵押權，被告二人對契
    約約定與實際設定顯不相同時，竟不異議，顯為可疑。且據
    證人丁○○於本院審時證稱：九十四年二月三日與被告戊○○就優力公司放在金東沅公司所寄售之珠寶價值及未收貨款
    做總結，共一千一百萬元云云（參見本院卷第九五頁），則
    依證人丁○○所述，金東沅公司積欠優力公司債務達一千一
    百萬元已於九十四年二月三日確定，被告二人有何在同年二
    月十四日簽立最高限額抵押權合約書之必要？被告戊○○對
    此辯稱：伊有跟證人丁○○說現在結算了，必須在三十日跟
    伊結算，如果三十日內不來結算，伊就要設定不動產，這中
    間證人丁○○可以退貨，但證人一拖再拖，所以伊才設定成
    一千一百萬元之普通抵押權云云（參見本院卷第九九頁背面
    ），惟據前揭合約書第一條僅記載「甲方同意乙方進貨之額
    度在新臺幣（下同）壹仟壹佰萬元範圍內，得不預先付款，
    而暫時以期票支付之，實際支付約定依各次交易條件定之」
    ，並未提及雙方在九十四年二月三日進行總結算，金東沅公
    司積欠優力公司一千一百萬元債務，且證人丁○○須於三十
    日內進行退貨或付款，否則即設定抵押權之重要事項，合約
    書記載之設定最高限額抵押之原因與被告戊○○前開所述不
    符，且雙方當時已進行總結算，有何繼續進貨之情事？足見
    被告戊○○前揭所述，係臨訟飾卸之詞，其目的在填補約定
    設定最高限額抵押卻設定成普通抵押，及九十四年二月十四
    日約定最高限額抵押權，製作之同年月三日之銷貨單（參見
    本院卷第六七頁）卻已確定債權額為一千一百萬元等漏洞，
    可見該約定書及銷貨單均係虛偽不實。
  (九)證人丁○○、甲○○雖迭於偵查中及本院審理時證稱：九十
    四年二月三日與有被告戊○○在優立公司內進行總結算云云
    ，然證人丁○○於本院審理時對金東沅公司與優立公司之交
    易關係先證稱寄售，又改稱有的貨可以買斷，有的貨要寄售
    （參見本院卷第九五頁），其為金東沅公司之負責人，對兩
    公司間交易應最明暸，惟其說詞竟反覆不一，已非無疑，且
    對為何簽訂最高限額抵押合約及最後卻設定普通抵押說詞含
    糊不清（同上卷第九五頁背面），又證稱：九十四年二月三
    日結算時，並沒有規定一月內退貨或賣出云云（同上頁），
    亦與被告戊○○所辯：伊有跟證人丁○○說現在結算了，必
    須在三十日跟伊結算，如果三十日內不來結算，伊就要設定
    不動產，這中間證人丁○○可以退貨，但證人一拖再拖，所
    以伊才設定成一千一百萬元之普通抵押權云云（參見本院卷
    第九九頁背面）不符，顯見證人丁○○與被告戊○○並未對
    雙方權利義務進行討論或達成共識，才有前述之差異與矛盾
    ，雙方對權利義務未進行討論或達成共識，如何能進行總結
    算，證人丁○○又何以會提供被告乙○○之上開房、地設定
    抵押，設定抵押之舉動實屬突兀，自難認證人丁○○在優立
    公司進行結算之金額與事實相符。又證人甲○○當時雖是優
    立公司之員工，惟依證人丁○○證稱：甲○○在場協助拿資
    料及計算等語（參見本院卷第九八頁），證人甲○○於本院
    審理時亦證稱：銷貨結算情形是被告戊○○寫的，伊與老闆
    結算，算金額對不對等語（參見本院卷第一○○頁），則證
    人甲○○僅在旁協助計算，對基礎金額之由來及真實性，無
    法證明，是當時被告戊○○、證人丁○○、甲○○縱有在優
    立公司計算金額，惟其金額是否與事實相符，無法自證人丁○○、甲○○於偵查及審理時之證詞得知，亦難為被告二人
    有利之證據。
  (十)此外，並有本院九十三年度重訴字第三六八號民事判決書、
    臺灣高等法院臺中分院九十四年度重上字第五七號民事判決
    書、最高法院九十五年度台上字第八○二號民事判決書、本
    院九十三年度重訴字第三六八號民事判決確定證明書、本院
    九十三年度重訴字第三六八號九十四年三月十五日言詞辯論
    筆錄、臺中市○區○○段五二五二建號建物登記第二類謄本
    、臺中市○區○○段五二五三建號建物登記第二類謄本、臺
    中市○區○○段五二五四建號建物登記第二類謄本、臺中市
    ○區○○段一五五－六二地號土地登記第二類謄本、臺中市
    ○區○○段一五五－一○地號土地登記第二類謄本、臺中市
    ○區○○段一五七建號建物登記第二類謄本、臺中市○區○○段一○二五地號土地登記第二類謄本、金東沅貿易股份有
    限公司臺中市政府營利事業登記證、本院九十五年度拍字第
    七五五號拍賣抵押物確定證明書、珠寶照片十四張、被告戊○○於九十六年六月二十九日申請強制執行狀、臺中市中山
    地政事務所九十六年九月十二日中山地所四字第○九六○○
    一五二九一號函覆上開房、地登記申請書及相關文件、財政
    部臺北市國稅局松山分局九十七年一月十八日財北國稅松山
    營業字第○九七○二○○○五一號函附進銷交易對象彙加明
    細查詢資料、進銷項憑證明細資料表、營業人使用二聯式統
    一發票明表計八十二紙，及財政部臺灣省中區國稅局民權稽
    徵所九十六年九月十九日中區國稅民權三字第○九六○○四
    ○八三八號函附金東沅公司九十一年至九十六年六月止進銷
    項憑證明細資料表計十九紙、臺灣高等法院臺中分院九十六
    年度重上字第八九號民事判決書被告戊○○提出之寶巧利實
    業有限公司銷貨單二十三紙、合約書一紙、本院九十六年度
    重訴字第一八四號民事判決書、臺灣高等法院臺中分院九十
    六年度重上字第八九號民事判決書等資料在卷可憑，本案事
    證明確，被告二人犯行洵堪認定，應依法論科。
三、核被告二人所為，係犯刑法第二百十六條、第二百十四條行
    使使公務員登載不實公文書罪。被告二人就上開犯行，具有
    犯意之聯絡及行為之分擔，為共同正犯。被告二人使公務員
    登載不實事項於公文書後復持以行使，使公務員登載不實之
    低度行為為高度之行使行為所吸收，不另論罪。被告二人就
    同一事件，先後持使公務員登載不實之相關土地及建物登記
    謄本及他項權利證明書去聲請拍賣抵押物及強制執行，主觀
    上係基於單一犯意，為接續犯，應僅成立一行使使公務員登
    載不實公文書罪；公訴人雖漏未就被告二人持相關土地及建
    物登記謄本及他項權利證明書去聲請強制執行部分為起訴，
    然此部分與已起訴部分，有接續犯及吸收犯之單純一罪關係
    ，本院自得併予審理，附此敘明。又按連續、接續或繼續犯
    之行為過程中，遇有刑罰之法律變更時，其一部行為涉及舊
    法，一部行為涉及新法者，仍應依最後行為時之法律處斷（
    最高法院九十六年度台上字第二一六二號判決意旨參照），
    而被告二人最後行為時點為九十六年六月二十九日，直接依
    最後行為時之法律處斷，故無新舊法比較及減刑之相關問題
    ，併予敘明。爰審酌被告二人虛偽設立抵押權，而使公務員
    登載不實，所為有害於地政機關對於土地登記、管理之正確
    性與告訴人之權益，並致上開房、地價值減損，被告戊○○
    因此主張分配而取得三百八十一萬五千一百八十六元之款項
    ，惟被告二人所虛設之抵押權業經最高法院以九十七年度台
    上字第三一○號民事裁定駁回被告戊○○上訴而維持二審塗
    銷抵押權判決定讞，告訴人及其他債權人於日後向被告二人
    求償，應無困難，暨渠等智識、素行、犯罪之目的、動機，
    犯罪手段，犯後均否認犯行，態度欠佳等一切情狀，量處如
    主文所示之刑，並諭知易科罰金之折算標準，以示儆懲。
貳、無罪部分：
一、公訴意旨略以：被告二人又共同基於使公務員登載不實事項
    於公文書及意圖損害告訴人請求所有權移轉登記債權之犯意
    聯絡，推由被告戊○○於九十五年間，持上開抵押權證明文
    件，向本院聲請拍賣抵押物之裁定（九十五年度拍字第七五
    五號，起訴書誤載為七七五號），使不知情之本院法官就前
    揭抵押權作成准予拍賣之裁定。之後，再進而聲請強制執行
    程序，使不知情之本院民事執行處法官將戊○○列為債權人
    ，並登載該不實事項於職務上所掌民事執行之公文書，足生
    損害於臺中市中山地政事務所對地政資料管理之正確性、臺
    灣臺中地方法院製作公文書之正確性及丙○○請求所有權移
    轉登記債權之受償利益，因認被告二人此部分亦涉犯刑法第
    二百十六條、第二百十四條行使使公務員登載不實公文書罪
    ，及同法第三百五十六條損害債權罪云云。
二、按犯罪事實應依證據認定之，無證據不得認定其犯罪事實；
    又不能證明被告犯罪者，應諭知無罪之判決，刑事訴訟法第
    一百五十四條第二項、第三百零一條第一項分別定有明文；
    而認定不利於被告之事實，須依積極證據，苟積極證據不足
    為不利於被告事實之認定時，即應為有利於被告之認定，更
    不必有何有利之證據；又事實之認定，應憑證據，如未能發
    現相當證據，或證據不足以證明，自不能以推測或擬制之方
    法，以為裁判之基礎，最高法院分別著有三十年上字第八一
    六號、四十年台上字第八六號判例可資參照。
三、公訴人認被告二人部分尚涉有刑法第二百十六條、第二百十
    四條行使使公務員登載不實公文書罪，及同法第三百五十六
    條損害債權罪，無非係以被告二人前述抵押權為虛偽乙節為
    其所憑依據。訊據被告二人矢口否認有此部分犯行，均辯稱
    ：抵押權為實在，沒有損害債權云云。
四、經查：
  (一)按刑法第二百十四條所謂使公務員登載不實事項於公文書罪
    ，須一經他人之聲明或申報，公務員即有登載之義務，並依
    其所為之聲明或申報予以登載，而屬不實之事項者，始足構
    成，若其所為聲明或申報，公務員尚須為實質之審查，以判
    斷其真實與否，始得為一定之記載者，即非本罪所稱之使公
    務員登載不實（最高法院七十三年台上字第一七一○號判例
    意旨參照）。查被告戊○○雖於九十五年五月十日，向本院
    民事庭聲請拍賣抵押物，經本院以九十五年度拍字第七五五
    號裁定准予拍賣；又於九十六年六月二十九日持上開裁定向
    本院民事執行處聲請強制執行，經本院將被告戊○○列為債
    權人，並登載該不實事項於職務上所掌民事執行之公文書；
    然法院是否裁准前揭拍賣抵押物之聲請與強制執行之聲請，
    尚須審核一定要件及視有無第三人提出異議而定，並非一經
    被告戊○○聲請，法院即依其聲請准許，縱本院事後做出准
    許拍賣抵押物或強制執行之裁定，亦是經過實質審查之結果
    ，揆諸前揭判例意旨，此部分即難以使公務員登載不實事項
    於公文書罪（准予拍賣裁定、將被告戊○○列為債權人並登
    載於職務上所掌民事執行之公文書）及行使使公務員登載不
    實事項於公文書罪（行使准予拍賣裁定）相繩。
  (二)按刑法第三百八十四條之罪（現為刑法第三百五十六條），
    以債務人於將受強制執行之際，意圖損害債權人之債權，而
    毀壞、處分或隱匿其財產，為構成要件，若已執行完畢之後
    ，發生糾葛，自與該條規定未符（最高法院二十三年上字第
    三三三九號判例意旨參照）。查本件告訴人訴請所有權移轉
    登記訴訟，經本院於九十四年三月二十九日以九十三年度重
    訴字第三六八號判決，撤銷前述附負擔之贈與契約，被告乙○○並應將上揭房、地所有權移轉登記予告訴人，該案判決
    迭經上訴後，經最高法院於九十五年四月二十一日以九十五
    年度台上字第八○二號判決駁回上訴而維持原判決定讞，並
    於九十五年六月二十日告訴人辦妥上開房、地之所有權移轉
    登記後執行完畢（參見偵查卷第七頁土地登記第二類謄本）
    ，故本件被告乙○○將受強制執行之際，應是指告訴人取得
    強制執行法第四條第一款確定終局判決之執行名義至其完成
    上開房、地所有權移轉登記，亦即自九十五年四月二十一日
    至同年六月二十日止。而被告戊○○於九十六年六月二十九
    日對上開房、地聲請強制執行時，告訴人已執行完畢，自非
    前述將受強制執行範圍內，自不得以刑法第三百五十六條損
    害債權罪相繩。又被告戊○○於九十五年五月十日向本院聲
    請拍賣抵押物，雖在上開將受強制執行之際範圍內，惟其向
    本院聲請拍賣抵押物，係主張自己權利之「訴訟行為」，非
    對上開房、地之「處分行為」，而與刑法第三百五十六條損
    害債權罪之構成要件不相符，亦不成立犯罪。
五、綜上所述，被告二人此部分犯行與刑法第二百十六條、第二
    百十四條行使使公務員登載不實公文書罪、第二百十四條使
    公務員登載不實公文書罪，及同法第三百五十六條損害債權
    罪有間，揆諸前揭條文及判例意旨，不得僅憑推測或擬制之
    方法，即遽為被告二人此部分有罪之論斷。此外，本院復查
    無其他積極證據足資認定被告二人有何公訴人所指此部分犯
    行，被告二人此部分犯行既屬不能證明，依首揭規定，應就
    此部分犯行應諭知被告二人無罪之判決。
據上論斷，應依刑事訴訟法第二百九十九條第一項前段、第三百
零一條第一項，刑法第二十八條、第二百十六條、第二百十四條
、第四十一條第一項前段，刑法施行法第一條之一第一項、第二
項前段，判決如主文。
中    華    民    國    97    年    7     月    11    日
                  刑事第十三庭  法  官  黃裕仁
上正本證明與原本無異。
如不服本判決，應於收受送達後十日內向本院提出上訴書狀（應
敘述具體理由並附繕本）。
上訴書狀如未敘述理由，應於上訴期間屆滿後二十日內補提理由
書於本院。
                                書記官  王嘉仁
中    華    民    國    97    年    7     月    11    日
附錄論罪科刑法條
刑法第二百十四條：
明知為不實之事項，而使公務員登載於職務上所掌之公文書，足
以生損害於公眾或他人者，處三年以下有期徒刑、拘役或五百元
以下罰金。
刑法第二百一十六條：
行使第二百十條至第二百十五條之文書者，依偽造、變造文書或
登載不實事項或使登載不實事項之規定處斷。


司法院資訊處製作；財團法人民間司法改革基金會備份。
